【裁判字號】    97,判,235
【裁判日期】    970410
【裁判案由】    退學
【裁判全文】
最  高  行  政  法  院  判  決
                                     97年度判字第00235號
上  訴  人  甲○○
訴訟代理人  潘正芬律師
            陳修君律師
被 上訴 人  國立台灣大學
代  表  人  乙○○
訴訟代理人  鍾永盛律師
上列當事人間退學事件，上訴人對於中華民國95年4月27日臺北
高等行政法院94年度訴字第02472號判決，提起上訴，本院判決
如下：
    主  文
上訴駁回。
上訴審訴訟費用由上訴人負擔。
    理  由
一、上訴人原係被上訴人醫學院醫學系四年級學生，於民國92學
    年度第2學期選修5門課程16學分（臨床藥理學小組討論2學
    分、臨床醫學總論二5學分、臨床醫學總論三3學分、藥理學
    4學分、藥理學實驗2學分），其中各科學期成績計有11學分
    不及格（臨床藥理學小組討論2學分，成績58分；臨床醫學
    總論二5學分，成績32分；藥理學4學分，成績54分），已達
    該學期修習學分總數3分之2，經被上訴人依該校學則第28條
    規定，以93年10月27日校教字第0930032000號公告，予以退
    學處分。上訴人不服，遂循序提起本件行政訴訟。
二、上訴人起訴主張：上訴人於92年度第1學期因學期成績不及
    格科目學分數達該學期修習學分總數二分之一（殘障生為三
    分之二），已符合被上訴人學則第27條「應令退學」規定，
    經被上訴人助教電話告知已遭退學，被上訴人且已向兵役課
    取消上訴人兵役緩徵資格，上訴人顯然已遭退學處分。惟上
    訴人積極申請殘障生身份，並於92年度第2學期繳費註冊，
    冀保住學籍，被上訴人於93年3月17日內部決議，同意上訴
    人92年度第1學期得以殘障生身份處理，但從未通知上訴人
    或對外發布，該復學處分並未對外發生效力，上訴人仍屬喪
    失學籍狀態。迄至93年5月，上訴人獲悉已恢復緩徵資格，
    且退學公告中無上訴人姓名，被上訴人恢復上訴人學籍之處
    分始對外發生效力，然被上訴人竟以上訴人92年度第2學期
    無學籍期間，缺課過多被扣分，不及格科目學分數達該學期
    修習學分總數三分之二，再次令上訴人退學，其再次退學處
    分顯有違誤，應予撤銷，被上訴人應准許上訴人自第2學期
    起補辦休學手續。縱可認被上訴人於上學期未為退學處分，
    但上訴人有理由誤信已遭退學，其信賴在此期間，不會被評
    分，於上課時間去申請殘障生身份資料，被上訴人仍認定上
    訴人缺課並扣分，有違信賴保護原則；被上訴人在上訴人申
    訴是否成功未明階段，評量其成績，有悖誠實信用原則；上
    訴人在學期過了一半之後，始發現回復學籍，之後無論如何
    準時上課，依「臨床藥理學」評分標準，均難逃不及格命運
    ，上訴人顯有情事變更，被上訴人在上訴人未知悉回復學籍
    前評分，有違公平、程序正義原則，且上訴人未預知第2學
    期會有成績，因而未預辦停修或休學、請假，不能謂上訴人
    有何可歸責。是原處分及訴願決定顯有違誤等語，求為撤銷
    原處分及訴願決定。
三、被上訴人則以：被上訴人醫學系辦公室人員以電話通知上訴
    人會被退學，僅為單純之觀念通知，非行政處分，電話通知
    後才會有後續處置，伊於93年4月12日始對外公告退學學生
    名單，並以掛號通知遭退學學生，俾遭退學生得以提出申訴
    ，不可能單獨先對上訴人做出退學處分。又被上訴人發函通
    知取消上訴人緩徵資格，係基於兵役法施行法規定，使兵役
    單位及早了解學生是否在學、有無緩徵原因消滅，並非對上
    訴人所作之退學處分。被上訴人既未對上訴人作出退學處分
    ，上訴人第1學期學籍並未喪失，被上訴人雖未回覆上訴人
    之申請，直接依殘障生身份認定學籍，並無「恢復」學籍之
    可言。上訴人既已辦妥92學年度第2學期繳費註冊手續，其
    顯有正式學籍。縱認被上訴人第1學期已退學處分，被上訴
    人於93年3月2日已依上訴人申請以殘障生身分辦理，前揭退
    學處分亦經被上訴人撤銷。又上訴人之身心障礙手冊上鑑定
    日期為93年2月17日，而上訴人缺課之日期為93年3月4日、3
    月11日、3月18日，均在其已取得殘障手冊之後，其缺課非
    為申請殘障生資料甚明。上訴人於93年4月12日被上訴人公
    告退學學生名單後，即可知未被退學，其之後缺課不能諉為
    不知，其於93年4月12日之前，亦可安排於課餘時間辦理殘
    障生身份資料，不致影響上課，其未申請停修或休學，又未
    依法請假，反而多次缺課，臨床醫學任課教授以其缺課扣分
    ，係屬於教師之「判斷餘地」，且並無濫用權力、專斷或將
    無正當連結等違法情事，該評分應予充分尊重等語，資為抗
    辯，並求為判決駁回上訴人之訴。
四、原審斟酌全辯論意旨及調查證據之結果，以：經查：（一）
    上訴人於92年度第1學期尚未遭退學：1、依行政程序法第95
    條第1項規定，關於大學退學之行政處分，固非不得以言詞
    或其他方式為之，不以書面為必要，然依大學行政制度慣例
    ，就入學、記過、退學等重大事項之處分，一向以書面為之
    ，所謂口頭通知，不過是先行預告未來將作出之處分，以供
    學生預為心理準備及補救手段，該口頭通知顯非被上訴人之
    行政處分。查本件被上訴人學則第27條雖已規定「不及格科
    目學分數達該學期修習學分總數二分之一者，應令退學」，
    且被上訴人之助教已經通知未來將會被退學，但均只是預測
    未來將作成之退學處分，以供上訴人預為心理準備及補救手
    段，依過去慣例，於被上訴人「書面退學處分」未作成前，
    當然未發生退學之效力。被上訴人主張因「學則已有規定會
    退學」、「助教已經口頭通知」，故不待書面即已發生退學
    效力云云，與社會一般觀念相違背，已有可疑。且被上訴人
    於93年2、3月間，仍在處理全校學生退學之事，於93年4月
    12日始對外公告退學學生名單，並以掛號通知遭退學學生，
    俾遭退學生得以提出申訴，不可能單獨先對上訴人做出退學
    處分，更不可能由「助教」單獨先對上訴人做出退學處分，
    上訴人主張92年度第1學期伊已遭助教口頭退學云云，尚不
    足採。次查上訴人雖曾書具「特殊身份追討申請報告」，被
    上訴人股長並於該申請報告記載「該生92年上學期因成績不
    及格達二分之一遭退學處分」字樣。惟此僅為承辦人描述上
    訴人申請為殘障生之原因，並不表示上訴人已經受退學處分
    ；且該承辦人並接續記載：「‧‧‧為殘障身份，免遭退學
    」，若已經退學，只能「回復學籍」，並不能「免遭退學」
    。是此內部簽呈不能作為上訴人已經退學之有利認定。再查
    被上訴人軍訓室人員雖已發文通知各縣市政府「上訴人符合
    緩徵消滅學生名單」，惟該函文係基於兵役法施行法第38條
    及免疫、禁役、緩徵、緩召實施辦法第16條之規定而為，目
    的在於使兵役單位及早了解學生有無緩徵原因消滅情事，以
    提早辦理兵役徵集，與退學處分無關。縱被上訴人學則第27
    條有學分2分之1不及格「應令退學」之規定，惟軍訓室人員
    並不能將上訴人退學，有關緩徵原因消滅之公文，亦非「令
    上訴人退學」之行政處分。至該發文合併「助教口頭通知」
    行為，是否會造成上訴人主觀上「已遭退學」之誤認，係另
    一問題。2、上訴人於92年度第1學期尚未遭退學處分前申請
    殘障身份，被上訴人內部會議同意上訴人92年度第1學期以
    殘障生身份處理，使上訴人「免遭退學處分」。該內部會議
    結論只是「維持原告（上訴人）現有學籍」之內部決定，並
    非「對外直接發生法律效果之單方行政行為」，自非「恢復
    學籍之處分」，亦無對外效力。3、上訴人於92年度第1學期
    取得殘障身份，其92年度第1學期之學籍並未喪失，上訴人
    並已於92年度第2學期繳費註冊，取得第2學期之學籍。則在
    原處分勒令退學之前，上訴人均處於「有學籍之狀態」，上
    訴人對之評分，自非上訴人所主張「於上訴人無學籍期間所
    為之評分」。（二）被上訴人於92年度第2學期對上訴人評
    分之方式，並未違反信賴保護、誠實信用、公平、程序正義
    原則：1、由被上訴人學生申訴評議委員會評議決定書第3頁
    （四）載明：「林家齊教授於92年度第2學期開學時即已宣
    示，臨床藥理學小組討論一科評分方式為：平時成績（出席
    率及上課討論情形）佔總成績之70%，期末考試成績占總成
    績之30%，平時成績中，每缺席1次扣5分。而申訴人於該課
    程中15次上課中，未依學校規定事先請假或事後補辦請假手
    續，無故缺課至少6次，期末考筆試成績為32.5分，居全班
    之末。」，可知被上訴人臨床藥理學教授確有將上訴人缺課
    列為評分基礎。2、上訴人主張其係因「誤信第2學期並無學
    籍，不會被評分」，故未預辦停修、休學、請假手續云云，
    惟被上訴人助教雖口頭通知上訴人會被退學，被上訴人軍訓
    室亦已取消上訴人兵役緩徵資格，然上訴人未依學校慣例收
    到「退學書面通知」之前，即應向校方確認。縱上訴人對退
    學與否尚屬於「半信半疑」之狀態，仍不應於退學與否確定
    前，即先行缺課而不辦理停修、休學、請假等手續。3、上
    訴人復主張其缺課事由係「因申請辦理身心障礙證明，以及
    相關資料手續」云云。惟查身心障礙手冊係申請人向戶籍所
    在地之區公所（高雄市苓雅區）提出申請，經鑑定醫院專科
    醫師鑑定後，由醫院將鑑定報告送給主管機關，再由主管機
    關發給。上訴人之身心障礙手冊所記載之鑑定日期為93年2
    月17日，其缺課日期卻為93年3月4日、3月11日、3月18日，
    其缺課是否確為申請殘障生資料，已非無疑；且上課時間不
    是全天，上訴人顯然有可能避開上課時間去申請資料，其主
    張「不缺課即不可能去申請殘障生資料」云云，即不足採信
    。又縱認上訴人於93年3月4日、3月11日、3月18日確有申請
    殘障生資料之必要，惟上訴人仍應依規定辦理請假，如未能
    完成請假手續，即應改期或委託他人辦理，不應執意缺課，
    上訴人主張「因誤信無學籍，不會被評分，故缺課有正當理
    由」云云，實難採信。（三）上訴人縱使誤信自己「沒有學
    籍，不會被評分」，因而缺課，惟被上訴人於93年3月31日
    公告退學名單後，上訴人即已知悉自己沒有被退學，此時除
    了不再缺課外，更應努力讀書求取最佳筆試成績，其仍有機
    會不被退學。惟上訴人臨床藥理學期末考試成績32.5分，居
    全班之末，其缺課與否，顯非該科不及格之唯一原因。上訴
    人主張知悉未被退學之後「無論再怎麼努力上課，均無法避
    免不及格之命運」云云，實不足採。上訴人徒執前詞，訴請
    撤銷原處分及訴願決定，並請求准上訴人自92年度第2學期
    起迄復學日止補辦休學程序，均無理由，應予駁回等語。資
    為其判斷之論據。
五、本院按：「本法所稱行政處分，係指行政機關就公法上具體
    事件所為之決定或其他公權力措施而對外直接發生法律效果
    之單方行政行為。」行政程序法第92條第1項定有明文。故
    必須行政機關已就公法上具體事件作成決定，並已對外發生
    法律效果者，始構成行政處分。縱被上訴人學則對學分超過
    二分之一定有退學之規範，但如行政機關尚未依該規定適用
    於具體事件而作成決定，自無從對外發生法律效果，顯與行
    政處分之要件有間。此與行政程序法第95條第1項及司法院
    釋字第459號解釋關於行政處分作成方式之問題均無涉。查
    原判決以：本件被上訴人並未就上訴人92學年度第1學期成
    績作成退學決定，被上訴人之助教縱曾通知上訴人未來將會
    被退學，但均只是預測未來將作成之退學處分，以供上訴人
    預為心理準備及補救手段，尚未發生退學之效力等由，核與
    上開說明相符，自無違背行政程序法第95條第1項及司法院
    釋字第459號解釋意旨。次查被上訴人既未對上訴人92年度
    第一學期作出退學之處分，復依上訴人之聲請以殘障生身分
    之標準給予保留學籍，上訴人亦已依規定辦妥92學年第二學
    期之註冊，故原判決認定上訴人在該年度第二學期仍保有學
    籍，核無不合。按被上訴人既未就上訴人該年度第一學期作
    成退學處分，自不生撤銷該處分之問題。末查上訴人所選修
    之臨床藥理學教授林家齊於92年度第2學期開學時即已宣示
    ，臨床藥理學小組討論一科評分方式為：平時成績（出席率
    及上課討論情形）佔總成績之70%，期末考試成績占總成績
    之30%，平時成績中，每缺席1次扣5分。而上訴人於該課程
    中15次上課中，未依學校規定事先請假或事後補辦請假手續
    ，無故缺課至少6次，期末考筆試成績為32.5分，居全班之
    末等情，業經原審依法認定在案。足見被上訴人臨床藥理學
    教授將上訴人缺課列為評定之因素，並無不合。且上訴人期
    末考試成績為全班之末，是以授課教授為上訴人不及格之評
    分，並無以個人主觀或無關之因素作為評分之依據，與正當
    法律程序、不當聯結禁止以及比例等原則均無違。從而上訴
    意旨猶以：上訴人於92年度第1學期因學期成績不及格科目
    學分數達該學期修習學分總數二分之一，已符合被上訴人學
    則第27條「應令退學」規定，上訴人於收到92年度第1學期
    成績單時，即已知悉將遭校方勒令退學，是該成績通知即屬
    退學處分，並自上訴人收受時生效。原判決認上開成績通知
    並非退學處分，顯已違背行政程序法第95條第1項規定及司
    法院釋字第459號解釋意旨。又上訴人既已因92年度第1學期
    成績不及格科目學分數達該學期修習學分總數二分之一而遭
    退學，已如前述，則被上訴人自不得再對上訴人評分、或再
    為第2次退學處分。原判決未查，認上訴人於92年度第2學期
    仍有學籍，顯已違背行政程序法第110條第3項規定。另被上
    訴人以上訴人缺課過多而遭扣分，並令上訴人退學，顯有違
    背正當法律程序、不當聯結禁止以及比例原則之違法，原判
    決未予糾正，亦有適用法規不當之違誤等語，指摘原判決違
    誤，依上開說明，核無足採。至上訴人其他主張，業經原審
    敘明何以不採之心證理由甚詳，上訴意旨猶執原詞加以爭執
    ，係以其一己對法令之誤解，對原審已論斷之事項，任意指
    摘原審未論斷或論斷矛盾，亦難認原判決有違背法令情事。
    綜上；應認其上訴為無理由，予以駁回。
六、據上論結，本件上訴為無理由，爰依行政訴訟法第255條第1
    項、第98條第1項前段，判決如主文。
中    華    民    國    97    年    4     月    10    日
                    最高行政法院第二庭
                        審判長法官  高  啟  燦
                              法官  吳  慧  娟
                              法官  黃  合  文
                              法官  廖  宏  明
                              法官  楊  惠  欽
以  上  正  本  證  明  與  原  本  無  異
中    華    民    國    97    年    4     月    10    日
                              書記官  彭  秀  玲


司法院資訊處製作；財團法人民間司法改革基金會備份。
